【裁判字號】    99,重訴,205
【裁判日期】    990806
【裁判案由】    拆屋還地等
【裁判全文】
臺灣臺北地方法院民事判決             99年度重訴字第205號
原      告  財政部國有財產局臺灣北區辦事處
法定代理人  丁○○
訴訟代理人  龔維智律師
複代理人    甲○○
被      告  丙○○
訴訟代理人  蕭明哲律師
            戊○○
            乙○○
上列當事人間請求拆屋還地等事件，本院於99年 7月26日辯論終
結，判決如下：
    主    文
被告應將坐落臺北市○○區○○段七小段四八九之二、三、四、
五、六、七地號土地上如附圖所示Ａ至Ｆ部分，面積依序為二十
點八六平方公尺、五點七五平方公尺、二點八九平方公尺、二點
九平方公尺、五點八一平方公尺、三點五四平方公尺之建物拆除
，並將土地返還予原告及其他全體共有人。
被告應給付原告新臺幣陸萬仟零捌拾捌元，及自民國九十八年
十月十六日起至清償日止，按年息百分之五計算之利息；暨自民
國九十八年九月一日起至返還前項土地予全體共有人之日止，按
月給付原告新臺幣壹仟壹佰伍拾壹元。
原告其餘之訴駁回。
訴訟費用由被告負擔十分之九，餘由原告負擔。
本判決第一項於原告以新臺幣肆佰柒拾壹萬元為被告供擔保後，
得假執行。但被告如以新臺幣壹仟肆佰壹拾壹萬壹仟伍佰元為原
告預供擔保，得免為假執行。
本判決第二項於原告以新臺幣貳萬壹仟元為被告供擔保後，得假
執行。但被告如以陸萬仟零捌拾捌元為原告預供擔保，得免為
假執行。
原告其餘假執行之聲請駁回。
    事實及理由
壹、程序方面：
    按訴狀送達後，原告不得將原訴變更或追加他訴，但擴張或
    減縮應受判決事項之聲明者，不在此限，民事訴訟法第255
    條第1項第2款定有明文。本件原告起訴狀所載應受判決事項
    聲明第二項原為「被告應給付原告87,740元，及自起訴狀繕
    本送達之翌日起至清償日止，按年息5%計算之利息；暨自98
    年9月1日至返還土地之日予全體共有人之日止，按月給付原
    告1,547元。」，嗣原告於民國99年7月15日具狀變更應受判
    決事項聲明第二項為「被告應給付原告78,736元，及自起訴
    狀繕本送達之翌日起至清償日止，按年息百分之5計算之利
    息；暨自98年9月1日起至返還土地之日止，按月給付原告
    1,436元」（見本院卷第127頁），核屬減縮應受判決事項之
    聲明，應予准許。
貳、實體方面：
一、原告起訴主張：坐落臺北市○○區○○段7小段489-2、489-
    3 、489-4、489-5、489-6、489-7地號六筆土地（下稱系爭
    土地）為中華民國與私人共有，其中489-4、489-5地號於92
    年5月8日登記為中華民國所有，其餘4筆地號則於93年12 月
    10日登記為中華民國所有，以上六筆土地權利範圍均為30分
    之1，原告為管理機關。查門牌號碼為臺北市○○區○○路4
    段611號建物（下稱系爭建物）為被告丙○○所有，且現為
    被告占有使用中，系爭建物未經原告及其他全體共有人之同
    意，無權占用系爭土地，原告依據民法第767條、第821條之
    規定，請求被告拆除系爭建物，並將系爭土地返還予原告及
    其他全體共有人。又被告無權占用系爭土地，係無法律上之
    原因而受利益，致原告受有損害，原告另依民法第179條規
    定，請求被告返還相當於租金之不當得利，其計算依土地法
    第105條準用同法第97條及平均地權條例施行細則第21條（
    即公有土地以各該宗土地之公告地價為申報地價）之規定，
    以公告地價年息10%計算，原告得向被告請求自94年1月1日
    起（起訴狀原主張自土地登記為國有日之次月起，後變更均
    自94年1月1日起算，見本院卷第130、131頁）至98年8月31
    日止，暨自98年9月1日起至返還系爭土地予全體共有人之日
    止相當於租金之不當得利。並聲明：(一)被告應將坐落臺北市
    ○○區○○段7小段489-2、489-3、489-4、489-5、
    489-6、489-7地號土地上如附圖所示Ａ-Ｆ部分，面積依序
    為20.86平方公尺、5.75平方公尺、2.89平方公尺、2.9平方
    公尺、5.81平方公尺、3.54平方公尺之建物拆除，將土地返
    還予原告及其他全體共有人。(二)被告應給付原告78,736元，
    及自起訴狀繕本送達之翌日起至清償日止，按年息5%計算之
    利息；暨自98年9月1日至返還土地之日予全體共有人之日止
    ，按月給付原告1,436元。(三)原告願供擔保，請准宣告假執
    行。
二、被告則抗辯以：系爭建物原係被告配偶戊○○所有，被告於
    73年設籍系爭建物並遷入居住使用，嗣後戊○○將該建物贈
    與伊，被告與戊○○居住該建物已20年以上，而被告與土地
    所有權人間無租賃、使用借貸、越界建築等關係，被告自始
    乃係以行使地上權之意思，占用系爭土地；復改稱系爭土地
    原係被告祖母所有，系爭房屋亦係被告祖母在民國25年間所
    蓋，被告取得所有權後自行出資整建，自73年設籍占有管理
    迄今，83年間因作為營業使用，遂以戊○○之名義辦理稅籍
    登記，但該建物仍為被告所有，伊自始即以行使地上權之意
    思，占用系爭土地，且經臺北市松山地政事務所認定符合時
    效取得，而予以公告，被告已具備取得地上權之要件，並非
    無權占有，另原告就不當得利已逾5年部分不得請求。並聲
    明：(一)原告之訴駁回。(二)願供擔保，請准予宣告免為假執行
    。
三、兩造不爭執之事項：
  (一)系爭土地為中華民國與私人共有，其中489-4、489-5地號土
    地中華民國於92年5月8日取得所有權，489-2、489-3、489-
    6、489-7地號土地中華民國於93年12月10日取得所有權，應
    有部份均為30分之1，原告為管理機關。
  (二)系爭建物占用系爭土地如附圖A-F部分土地（A部分面積為20
    .86平方公尺、B部分面積為5.75平方公尺、C部分面積為2.8
    9平方公尺、D部分面積為2.9平方公尺、E部分面積為5.81平
    方公尺、F部分面積為3.54平方公尺）。
四、爭執事項：
  (一)被告占有系爭土地是否有合法權源？被告是否時效取得系爭
    土地地上權？被告是否以行使地上權之意思，20年間和平、
    公然、繼續占有系爭土地？
  (二)原告請求相當於租金之不當得利，有無理由？相當於租金之
    不當得利應以若干為適當？
五、得心證之理由：
    按國有財產撥給各地國家機關使用者，名義上雖仍為國有，
    實際上即為使用機關行使所有人之權利，故得由管領機關起
    訴，代國家主張所有權人之權利（最高法院51年台上字第26
    80號判例參照）。查中華民國為系爭土地共有人之一、權利
    範圍為30分之1，原告為管理機關等情，業據其提出土地登
    記第二類謄本為證（本院卷第5-40頁），復為被告所不爭執
    ，是本件原告起訴代國家及其他土地共有人主張所有權人之
    權利，即屬適法。又本件原告以系爭建物無權占用系爭土地
    ，依民法第767條、第821條請求拆屋還地，並依同法第179
    條請求給付相當於租金之不當得利等情，為被告所否認，並
    以前情置辯，本院謹就上開爭點分如下：
  (一)被告占有系爭土地是否有合法權源？被告是否時效取得系爭
    土地地上權？被告是否以行使地上權之意思，20年間和平、
    公然、繼續占有系爭土地？：
  1.按因時效而取得地上權登記請求權者，不過有此請求權而已
    ，在未依法登記為地上權人以前，仍不得據以對抗土地所有
    人而認其並非無權占有。又占有人因時效而取得地上權登記
    請求權者，以已具備時效取得地上權之要件，向該管地政機
    關聲請為地上權登記，如經地政機關受理，則受訴法院即應
    就占有人是否具備時效取得地上權之要件，為實體上裁判（
    最高法院69年第5次民事庭會議決議及80年第2次民事庭會議
    決議參照）。查本件被告固於98年7月16日就系爭建物占用
    系爭土地向臺北市松山地政事務所申請時效取得地上權登記
    ，並經公告，惟因原告及其他土地共有人提出異議，經調處
    結果認「本案異議人之一財政部國有財產局臺灣北區辦事處
    已向法院提起拆屋還地等訴訟，登記申請人並稱已就時效取
    得地上權提出答辯。依內政部95年1月26日內授中辦地字第
    0950041113號函及直轄市縣（市）不動產糾紛調處委員會設
    置及調處辦法第16條第4款規定，予以駁回。」，並經被告
    將申請資料領回等情，業據本院向管轄系爭土地之臺北市松
    山地政事務所函詢，查明屬實,有臺北市松山地政事務所99
    年5月14日北市松地三字第09930887600號函、臺北市松山地
    政事務所土地登記案件駁回通知書稿、臺北市松山地政事務
    所轄區不動產糾紛調處紀錄表等資料在卷可稽（本院卷第91
    -94頁），復為兩造所不爭，是被告主張時效完成所為地上
    權登記之申請，業經駁回在案，依上開說明被告迄未合法登
    記為地上權人，尚不得僅主張因時效取得地上權登記請求權
    ，即據以對抗原告，而認其並非無權占有。被告抗辯其等已
    時效取得地上權，為有權占有系爭土地云云，自不足採。
  2.次按，被告先抗辯系爭建物係其配偶戊○○所有，被告與戊
    ○○居住達20年以上，均以行使地上權之意思，和平繼續占
    有原告共有之系爭土地，得請求登記為地上權人云云，為其
    論據。惟被告並未舉證證明伊與其配偶戊○○係以取得地上
    權之意思占有系爭土地，且被告聲請登記為時效取得地上權
    乙案，業經臺北市松山地政事務所駁回，已如前述，難謂被
    告已取得地上權而得行使地上權人之權利。是被告此部分抗
    辯自非足取。被告既未能證明其占有系爭土地之正當權源，
    則原告主張被告為無權占有系爭土地，自堪信為真實。
  3.再者，被告復改稱系爭土地原係被告之祖母所有，系爭建物
    亦係被告之祖母搭建，後被告取得系爭建物所有權後即出資
    整修，自73年起即占有管理使用迄今，係以行使地上權之意
    思云云。查本件被告就系爭建物之原所有權人先稱是配偶戊
    ○○所有，後又改稱其祖母所建，其前後供述不一，已啟人
    疑竇。又縱被告上開所言為真，然系爭土地其他共有人王美
    幸、王成和、謝式良、謝式華、謝美淑、謝美貞等人在被告
    申請地上權登記，臺北市松山地政事務所公告期間均具狀聲
    明異議，上開人等表示被告與部分土地所有權人鄭仁和、鄭
    義和、鄭娩娩、鄭富美等人有租賃之法律關係，否認被告係
    以行使地上權之意思表示占有系爭土地（見本院卷第119頁
    背面），是被告所述以行使地上權之意思表示是否屬實，即
    非無疑。又主張時效取得地上權登記者，須就其具備時效取
    得地上權登記之要件，負舉證之責。而行使地上權之意思係
    屬意思表示，所謂意思表示乃表意人將其內心期望所生一定
    法律效果的意思，表示於外部之行為，因此被告等是否以行
    使地上權之意思占有使用系爭土地，自須由外部之行為判斷
    ，在客觀上足以推論其占有系爭土地係以行使地上權之意思
    ，始足當之。而在他人土地上建築房屋使用土地，其原因多
    端，或係基於侵權行為之意思，或因不知他人土地誤為占有
    使用，或基於所有之意思，或租賃、使用借貸等意思為之，
    尚難以建有房屋之客觀事實，即足推定被告係以行使地上權
    之意思占有系爭土地。果爾，被告除提出系爭建物占用系爭
    土地之客觀事實外，迄未能提出有關其何時基於行使地上權
    之意思占有系爭土地之證據，亦未能證明伊有何其他合法占
    用系爭土地之權源，則原告主張被告就系爭建物占用系爭土
    地為無權使用，非不可取。
  4.另戶籍之設籍，係戶政機關依戶籍法第4條、第5條等規定所
    為之編造登記，乃戶政資料之行政管理問題，原與房屋及其
    基地之私權爭執無涉。且占有之原因，或以無權占有之意思
    ，或以所有權之意思，或以租賃或借用之意思為之，不一而
    足，非必皆以行使地上權之意思而占有，占有人自不得徒以
    其客觀占有之事實，即遽主張係以行使地上權之意思而占有
    。是被告辯稱：由伊擁有、設籍、居住系爭建物，而使用系
    爭土地之客觀事實，即可證明被告係以行使地上權之意思而
    占有系爭土地云云，並非可採。
  5.綜上，中華民國為系爭土地共有人之一，原告為管理機關，
    而坐落系爭土地上如附圖所示Ａ-Ｆ部分未辦保存登記之系
    爭建物，被告有事實上之管理處分權，現由被告占有使用中
    之事實，為兩造所不爭執，要無疑義。惟被告未能舉證證明
    其占有系爭土地之正當權源。從而，原告依民法第767條請
    求被告應將坐落臺北市○○區○○段7小段489-2、489-3、
    489-4、489-5、489-6、489-7地號土地上如附圖所示Ａ-Ｆ
    部分，面積依序為20.86平方公尺、5.75平方公尺、2.89平
    方公尺、2.90平方公尺、5.81平方公尺、3.54平方公尺之建
    物移除，將土地返還予原告及其他全體共有人，為有理由，
    應予准許。
  (三)被告占用系爭土地是否為無法律上之原因而受利益？如為肯定
    ，則原告可請求相當於租金不當得利之數額為何？
  1.按無法律上之原因而受利益，致他人受損害者，應返還其利
    益，民法第179 條定有明文。次按依不當得利之法則請求返
    還不當得利，以無法律上之原因而受利益，致他人受有損害
    為其要件，故其得請求返還之範圍，應以對方所受之利益為
    度，非以請求人所受損害若干為準，無權占有他人土地，可
    能獲得相當於租金之利益為社會通常之觀念，最高法院61年
    台上字第1695號判例可資參照。又無法律上之原因而獲得相
    當於租金之利益，致他人受損害時，如該他人之返還利益請
    求權已逾租金短期時效之期間，對於已罹消滅時效之租金之
    利益，不得依不當得利之法則，請求返還（最高法院49年台
    上字第1730號判例意旨、65年度第5次民事庭會議決議意旨
    參照）。又原告之起訴狀繕本於98年10月15日送達被告生效
    ，有送達證書在卷可佐（見本院卷第58頁），本件被告等人
    無權占有原告管理之系爭土地，使原告蒙受相當於租金之損
    害，被告無法律上原因使用系爭土地，依社會通念，可消極
    減免其應支付使用土地之代價。是以原告就系爭土地請求自
    94 年1月1日起算至98年8月31日止（見本院卷第130、131頁
    ），暨98年9月1日起至返還系爭土地予全體共有人之日止相
    當於租金之不當得利，顯未罹於5年消滅時效，應予准許。
  2.次按城市地方租用房屋之租金，以不超過土地及建物申報總
    價額年息百分之10為限，土地法第97條第 1項定有明文，此
    條項經土地法第 105條於租用基地建築房屋準用之；而土地
    法第97條所謂土地價額係指法定地價即土地所有人依該法規
    定所申報之地價，在公有土地係以公告地價為申報地價，此
    觀土地法第 148條、土地法施行法第25條、平均地權條例施
    行細則第21條之規定自明。查系爭土地位於臺北市松山區，
    近松山火車站、松山郵局、便利商店等，交通便利，附近為
    住商混合之區，生活機能健全，本院綜合審酌上情，認為原
    告主張被告應按公告地價年息10%計算上開占用土地相當於
    租金之不當得利，尚嫌過高，應以公告地價年息8%計算較為
    允當。再查，系爭土地自89年7月1日起迄95年12月31日之公
    告地價均為118,000元、自96年1月1日起迄今之公告地價為
    124,000元，此有公告土地現值及公告地價查詢系統查詢結
    果（本院卷第41-46頁）附卷可參。準此，原告請求被告給
    付自94年1月1日起至98年8月31日止相當於租金之不當得利
    金額為63,088元；暨自98年9月1日起至返還系爭土地予全體
    共有人之日止，每月應給付原告相當於租金之不當得利則為
    1,151元（計算式詳如附表）為有理由，逾上開部分之請求
    當屬無據，難以准許。
  (四)綜上所述，原告本於土地共有人之權利，依民法第767條第1
    項、第821條及民法第179條不當得利之法律關係，請求被告
    應將坐落臺北市○○區○○段7小段489-2、489-3、489-4、
    489-5、489-6、489-7地號土地上如附圖所Ａ至Ｆ部分，面
    積依序為20.86平方公尺、5.75平方公尺、2.89平方公尺、
    2.90平方公尺、5.81平方公尺、3.54平方公尺之建物拆除，
    並將上開建物坐落之土地返還予原告及其他全體共有人；以
    及被告應給付原告63,088元，及自起訴狀繕本送達翌日即98
    年10月16日（見本院卷第58頁）至清償日止，按年息5%計算
    之利息；暨自98年9月1日起至返還如附圖所示A-F土地予全
    體共有人之日止，按月給付原告1,151元，為有理由，應予
    准許。逾此部份之請求則屬無據，應予駁回。
五、假執行之宣告：
    兩造陳明願供擔保，聲請宣告假執行或免為假執行，就原告
    勝訴部分，經核無不合，爰分別酌定相當擔保金額准許之。
    至敗訴部分既經駁回，則其假執行之聲請即失所依附，應併
    予駁回。
六、本件事證已臻明確，兩造其餘主張陳述及所提之證據，經本
    院斟酌後，認與判決結果不生影響，均毋庸再予論述，附此
    敘明。
七、據上論結，本件原告之訴為一部有理由，一部無理由。依民
    事訴訟法第79條、第390條第2項、第392條第2項，判決如主
    文。
中    華    民    國    99    年     8    月    6     日
                  民事第四庭     法  官  周祖民
以上正本係照原本作成。
如對本判決上訴，須於判決送達後20日內向本院提出上訴狀。如
委任律師提起上訴者，應一併繳納上訴審裁判費。
中    華    民    國    99    年    8    月    6    日
                                書記官  潘惠梅
附表（金額：新臺幣/元，元以下四捨五入）：
（臺北市○○區○○段7小段489-2、489-3、489-4、489-5、48
9-6、489-7地號土地自89年7月1日起迄95年12月31日之公告地價
均為118,000元、96年1月1日起迄今之公告地價均為124,000元）
一、臺北市○○區○○段7小段489-2地號：
    被告占用如附圖所示A部分面積為20.86平方公尺
    1.94年1月1日起至95年12月31日止相當於租金之不當得利：
      20.86 ×118,000 ×8﹪×24 ÷12 ÷30 ＝13,128元
    2.96年1月1日起至98年8月31日止相當於租金之不當得利：
      20.86 ×124,000 ×8﹪×32 ÷12 ÷30 ＝18,394元
    98年9月1日起迄返還土地止應按月給付：
      20.86 ×124,000 ×8﹪÷12 ÷30 ＝575元
二、臺北市○○區○○段7小段489-3地號：
    被告占用如附圖所示B部分面積為5.75平方公尺
    3.94年1月1日起至95年12月31日止相當於租金之不當得利：
      5.75 ×118,000 ×8﹪×24 ÷12 ÷30 ＝3,619元
    4.96年1月1日起至98年8月31日止相當於租金之不當得利：
      5.75 ×124,000 ×8﹪×32 ÷12 ÷30 ＝5,070元
    98年9月1日起迄返還土地止應按月給付：
      5.75 ×124,000 ×8﹪÷12 ÷30 ＝158元
三、臺北市○○區○○段7小段489-4地號：
    被告占用如附圖所示C部分面積為2.89平方公尺
    5.94年1月1日起至95年12月31日止相當於租金之不當得利：
      2.89 ×118,000 ×8﹪×24 ÷12 ÷30 ＝1,819元
    6.96年1月1日起至98年8月31日止相當於租金之不當得利：
      2.89 ×124,000 ×8﹪×32 ÷12 ÷30 ＝2,548元
    98年9月1日起迄返還土地止應按月給付：
      2.89 ×124,000 ×8﹪÷12 ÷30 ＝80元
四、臺北市○○區○○段7小段489-4地號：
    被告占用如附圖所示D部分面積為2.9平方公尺
    7.94年1月1日起至95年12月31日止相當於租金之不當得利：
      2.9 ×118,000 ×8﹪×24 ÷12 ÷30 ＝1,825元
    8.96年1月1日起至98年8月31日止相當於租金之不當得利：
      2.9 ×124,000 ×8﹪×32 ÷12 ÷30 ＝2,557元
    98年9月1日起迄返還土地止應按月給付：
      2.9 ×124,000 ×8﹪÷12 ÷30 ＝80元
五、臺北市○○區○○段7小段489-6地號：
    被告占用如附圖所示E部分面積為5.81平方公尺
    9.94年1月1日起至95年12月31日止相當於租金之不當得利：
      5.81 ×118,000 ×8﹪×24 ÷12 ÷30 ＝3,656元
    10.96年1月1日起至98年8月31日止相當於租金之不當得利：
      5.81 ×124,000 ×8﹪×32 ÷12 ÷30 ＝5,123元
    98年9月1日起迄返還土地止應按月給付：
      5.81 ×124,000 ×8﹪÷12 ÷30 ＝160元
六、臺北市○○區○○段7小段489-7地號：
    被告占用如附圖所示F部分面積為3.54平方公尺
    11.94年1月1日起至95年12月31日止相當於租金之不當得利：
      3.54 ×118,000 ×8﹪×24 ÷12 ÷30 ＝2,228元
    12.96年1月1日起至98年8月31日止相當於租金之不當得利：
      3.54 ×124,000 ×8﹪×32 ÷12 ÷30 ＝3,121元
    98年9月1日起迄返還土地止應按月給付：
      3.54 ×124,000 ×8﹪÷12÷30＝98元
七、自94年1月1日起迄98年8月31日止相當於租金之不當得利，
    合計：63,088元
    （1.+2.+3.+4.+5.+6.+7.+8.+9.+10.+11.+12.＝）
    自98年9月1日起迄返還土地予全體共有人止，應按月給付：
    1,151 元（+++++＝）

司法院資訊處製作；財團法人民間司法改革基金會備份。
